【裁判字號】    98,台上,6118
【裁判日期】    981022
【裁判案由】    誣告
【裁判全文】
最高法院刑事判決            九十八年度台上字第六一一八號
上  訴  人  甲○○
上列上訴人因誣告案件，不服台灣高等法院中華民國九十六年五
月三十一日第二審判決（九十六年度上訴字第七五七號，起訴案
號：台灣板橋地方法院檢察署九十四年度偵字第四八一八號），
提起上訴，本院判決如下：
    主  文
原判決撤銷，發回台灣高等法院。
    理  由
本件原判決撤銷第一審科刑之判決，改判仍論處上訴人甲○○意
圖他人受刑事處分，向該管公務員誣告罪刑（處有期徒刑一年二
月）。固非無見。
惟查：（一）認定事實所憑之證據，須實際存在，就該案卷宗不
難考見者，始克當之。倘判決書內所記載之證據，與卷宗內筆錄
或文件之內容不相適合，則其判決之根據，實際上並不存在，自
屬採證違法。原判決以民國八十六年三月十二日之契約書上既已
載明將興建地下二樓，如何能與僅興建地下一樓者共用地下樓層
，而論斷上訴人所抗辯稱：「當時有言明要各蓋各的，為了合用
地下樓層，才不私下申請」云云為不可採（見原判決第七頁）。
惟依台北縣政府九十五年七月二十四日北府工建字第０九五０五
三三六九四號函所示：「……建築法所稱一宗建築基地可為多筆
地號。另一宗建築基地所領建造執照並未規定僅得規劃乙棟建築
物，依建築技術規則建築設計施工編第一條第十二款『建築層數
之定義』：『基地地面以上樓層數之和。……建築物內層數不同
者，以最多層數作為該建築物層數。』即可得知，……。」（見
第一審卷第一四八頁），亦即認同一建號之建案，可以興建不同
樓層之建物。如果無訛，同一建號之建案，既可興建不同樓層之
建物，何以原判決認為興建地下二樓之建物不能與僅興建地下一
樓者共用地下樓層？原判決之判斷已失依據。又原判決以台北縣
政府九十五年七月二十四日北府工建字第０九五０五三三六九四
號函覆略以：「四、(一)申請基地範圍為民生段五七六、八六等二
筆土地時，基地東側為十五公尺計畫道路，北側為永久性空地，
南側為現有道路，故可興建高度約十二層樓高。(二)……申請基地
範圍為民生段七三、七九、八二、八三、八四等六筆地號土地時
，約可興建八層樓高。申請基地範圍為民生段七三、七九等二筆
地號土地，因基地條件與前項（即申請基地範圍為民生段七三、
七九、八二、八三、八四等六筆地號土地）相同，不予贅述。」
而認民生段第七三、七九地號等二筆土地，如不與同段八二至八
六及五七六號土地合建住宅大樓，則僅可興建八層樓高之獨立建
物，進而推認上訴人所辯「民生段第七三、七九地號二筆土地，
縱不與同段八二至八六及五七六號土地合建住宅大樓，而為單獨
興建，其自身建物亦得興建十二層樓之高度」等語為不可信（見
原判決第八、九頁，理由二之(六)）。惟台北縣政府已於九十六年
十一月六日以北府工建字第０九六０七二一九七一號函補充說明
：「申請基地範圍為民生段第七三、七九地號二筆土地時，因臨
接人行廣場之面積不同，其面前道路寬度約三十九點八七公尺…
…或十五點零三公尺……，且對側為永久性空地，故依建築技術
規則建築設計施工編第十五條第二項及第二十四條之規定，可興
建高度三十六公尺之建築物，以每層樓三公尺規劃，約十二層樓
。」等語，即認申請基地範圍為上揭民生段第七三、七九地號二
筆土地時，可興建高度三十六公尺之建築物，以每層樓三公尺規
劃，約十二層樓，而與上訴人上述之抗辯相符。則原判決此部分
之論述，亦與上揭九十六年十一月六日函釋之內容不相適合，自
難謂無證據上之理由矛盾。（二）證據之證明力，固屬於法院判
斷之自由，但不得違背經驗法則及論理法則，如其判斷仍存有疑
竇，則在究明釐清前，尚難遽採為被告有利或不利之認定。證人
黃同漢於檢察官偵查中證稱：「他（上訴人）知道是要合建八二
至八六地號，但他未說七九、七三地號要建幾樓。」（見偵續字
第一九八號偵查卷第七頁）；證人即黃再益之女黃麗齡則始終證
稱：「上訴人拿土地使用同意書給我蓋章之時間，大約在簽約後
不超過十天，如果上面有寫興建十二樓的話，不可能會蓋章」等
語，核與上訴人及黃再益夫婦所簽卷附之房屋合建契約書，其內
所載規劃設計「地下一層地上九層」鋼筋混凝土造店舖住宅大樓
等情相符（見第一審卷第九五頁）；而依上訴人所辯，其與黃再
益原即約定上揭民生段第七三、七九地號二筆土地合建「地下一
層地上九層」之店舖住宅大樓，倘改為興建十二層樓，依建築技
術規則第二十七條第一項規定，每樓層之面積會變小，對其及黃
再益均屬不利，祇對告訴人有利。如果無訛，上訴人何以會簽訂
上揭規劃設計「地下一層地上九層」鋼筋混凝土造店舖住宅大樓
之房屋合建契約書？事後又何以會違背自己利益，同意將原合建
「地下一層地上九層」之大樓改為興建十二層之大樓？事關犯罪
之成立與否，自應詳加調查。乃原審未詳加勾稽說明，即遽為不
利於上訴人之判決，自有調查職責未盡及理由不備之違法。（三
）審理事實之法院，對於案內一切證據，除認為不必要者外，均
應詳為調查，然後基於調查所得之心證，以為判斷事實之基礎，
如有應行調查之證據未經依法調查，或證據雖已調查而其內容尚
未明瞭者，即與未經調查無異，如遽行判決，即屬刑事訴訟法第
三百七十九條第十款所稱之當然違背法令。原判決依憑黃同漢於
第一審審理時所證：「土地使用同意書是我寫好交給國晴建設股
份有限公司（下稱國晴公司），他們就知道要如何處理了，七三
、七九地號的不是我直接交給上訴人，是蓋好章之後，上訴人交
給我的，土地使用同意書日期都是一樣的，不然地主怎麼敢在空
白的土地使用同意書蓋章，也不知道在哪裡蓋章。違章建築本來
是起造人就可以自己切結拆除，只是因為這件七三、七九地號的
違建是上訴人去跟地主簽訂合約的，所以才不能由國晴公司切結
拆除，而是要由上訴人負責拿給地主去簽切結書，違建拆除切結
書是縣政府制式格式，是我發現國晴公司沒有切結的權利，後來
才寫這份違建拆除切結書連同土地使用同意書一起交給國晴公司
。土地使用同意書我確定是在交給國晴公司之前就一次寫好，我
寫的日期就是同意書上面的日期，與契約無關。交付土地使用同
意書給國晴公司的詳細日期我不確定，但是應該是在我填寫的時
間之後」等語，而認定系爭土地使用土地同意書、違建拆除切結
書於上訴人送交證人黃麗齡蓋章前，應均已填載完竣等情（見原
判決第四頁）。惟黃同漢既稱違建拆除切結書連同土地使用同意
書一起交給國晴公司，其交付之時間為其所書寫時間之後，何以
違建拆除切結書上所載之日期為八十六年三月十二日，而與土地
使用同意書所載者為同年二月十二日不同？且倘黃同漢確於八十
六年三月十二日之後始將違建拆除切結書連同土地使用同意書交
給國晴公司屬實，國晴公司如何可能在八十六年三月八日向台北
縣政府送件申請？而上開文件究係何時填寫及送交黃麗齡蓋章前
，有關建築樓層之記載是否空白，關涉上訴人應否負誣告罪責，
自有詳予調查說明之必要。乃原審就上情未詳予調查說明，其查
證未盡且理由欠備，遽行判決，自難昭折服。（四）原判決認定
上訴人有誣告犯行，而於事實欄記載：上訴人明知告訴人李國晴
於八十五年九月四日，在上訴人代書事務所與台北縣蘆洲鄉○○
段五七六地號土地所有權人李再添等三人所簽立在上開民生段八
二至八六、五七六地號之相鄰土地上，一併興建十二層樓房建案
之相關契約書，皆係其親自參與簽訂之程序，且其取得黃麗齡代
黃再益、黃林淑貞二人蓋章同意加入上揭建案一併興建十二層樓
房之土地使用同意書後，亦將前開同意書交付並告知建築師黃同
漢，詎上訴人嗣因本身就該合建房屋分配比例與黃再益無法達成
共識，為免遭黃再益追究責任，竟基於意圖使告訴人受刑事訴追
處罰之犯意，於八十八年九月十四日具狀向台灣板橋地方法院檢
察署檢察官提出告訴，而誣告告訴人未經上訴人及黃再益、黃林
淑貞之同意，擅自私下將建照聲請為建物十二樓，且起造人為國
晴建設開發有限公司，嚴重損害上訴人及地主之契約權益等情（
見原判決第二頁）。亦即認定上訴人因本身就該合建房屋分配比
例與黃再益無法達成共識，為免遭黃再益追究責任，始起意誣告
。然原判決理由欄並未說明經由何項調查及有何證據，堪認上訴
人「因本身就該合建房屋分配比例與黃再益無法達成共識」，為
免遭黃再益追究責任而虛構上開事實，誣告告訴人涉有刑法第二
百十條、第二百十四條之偽造文書罪嫌，其理由欠備，亦有未合
。上訴意旨指摘原判決不當，尚非全無理由。按第三審法院應以
第二審判決所確認之事實為判決基礎，原判決上述之違背法令，
影響於事實之確定，本院無可據以為裁判，應將原判決撤銷，發
回原審法院更為審判。
據上論結，應依刑事訴訟法第三百九十七條、第四百零一條，判
決如主文。
中    華    民    國  九十八  年    十    月  二十二  日
                      最高法院刑事第二庭
                          審判長法官  莊  登  照
                                法官  陳  世  淙
                                法官  徐  昌  錦
                                法官  許  錦  印
                                法官  吳      燦
      本件正本證明與原本無異
                                      書  記  官
中    華    民    國  九十八  年    十    月  二十六  日
                                                      V


司法院資訊處製作；財團法人民間司法改革基金會備份。
